臺北高等行政法院判決
　　　　　　　　　　　　　　　　　　 93年度訴字第01938號
　　　　　　　　　　　　　　　.
原　　　告　甲○○○○○○○○.
被　　　告　臺北市政府工務局
代　表　人　陳威仁（局長）
訴訟代理人　李閔華兼送達代收.
　　　　　　乙○○
　　　　　　丙○○
上列當事人間因建築法事件，原告不服臺北市政府中華民國93年
5月26日府訴字第09315236900號訴願決定，提起行政訴訟。本院
判決如下：
　　主  文
原告之訴駁回。
訴訟費用由原告負擔。
　　事  實
一、事實概要：
    台北市○○區○○街241號1樓建築物位於住宅區，領有被告
    核發之77使字第0426號使用執照，核准用途為「一般零售業
    」。該址經原告設立展全資訊社，領有臺北市政府90年3月
    26日核發之北市建商商號（90）字第238610號營利事業登記
    證，因經營登記範圍外之資訊休閒服務業及餐館業業務，經
    臺北市商業管理處以93年2月10日北市商三字第09330667400
    號函處新臺幣（下同）2萬元罰鍰，並命令應即停止經營登
    記範圍外業務，同函並副知被告依權責處理。案經被告審認
    系爭建築物未經核准擅自違規使用為資訊休閒業、餐館業（
    經被告以93年5月12日北市工建字第09352340400號函更正為
    違規使用為資訊休閒業）場所，違反建築法第73條第2項規
    定，乃依同法第91條第1項第1款規定，以93年2月20日北市
    工建字第09330472900號函處系爭建築物使用人即原告6萬元
    罰鍰，並限於93年5月20日前改善或補辦手續，原告不服，
    提起訴願，亦遭駁回，遂向本院提起本件行政訴訟。
二、兩造聲明：
　　(一)原告聲明：
      1.訴願決定及原處分均撤銷。
      2.訴訟費用由被告負擔。
　　(二)被告聲明：
      1.駁回原告之訴。
      2.訴訟費用由原告負擔。
三、兩造爭點：
    被告以原告未經核准擅自經營資訊休閒業及餐館業，違反建
    築法之規定，處以罰鍰並命限期改善或補辦手續之處分，是
    否適法？
四、兩造陳述：
　　(一)原告經合法通知未到庭，依其起訴狀所載：
      1.依行政程序法第11條、第15條第1項及第3項之規定，行
        政機關將權限一部份委任所屬下級機關執行時，需遵守
        「依法規」、「將委任事項及法規依據公告」及「刊登
        政府公報或新聞紙」等程序要件，而地方制度法第27條
        應非行政程序法第15條所要求之法規依據，故本件被告
        之委任之法規雖有刊登於臺北市政府公報，惟該委任仍
        欠缺法規之依據，是以被告作成之處分有欠缺管轄權限
        之瑕疵，惟原處分之法律效果依行政程序法第116條第6
        款之規定，是否歸於無效，即有釐清之必要。又依行政
        程序法第114條第1項及第2項規定，本件原處分既有欠
        缺管轄權限之違法，自應撤銷該處分云云。
      2.提出訴願決定書等件影本為證。
　　(二)被告主張：
      1.原告未經許可擅自經營「資訊休閒業」（電腦遊戲業務
        ），核與使用執照所載建築物地上一樓「一般零售業」
        ，分屬不同類組。依建築法第73條執行要點規定，原告
        實際從事之資訊休閒業屬「休閒、文教類」第一組（D-
        1），為「供低密度使用人口運動休閒之場所」，而「
        一般零售業」屬「辦公、服務類」第三組（G-3），為
        「一般門診、零售、日常服務之場所」，故本件不僅跨
        類組變更使用，且與原核准亦不符。
      2.原告獲領之營利事業登記證營業項目載有「資訊軟體批
        發業」11項等，但非准經營資訊休閒業（電腦遊戲業）
        ，經目的事業主管機關即臺北市商業管理處，據臺北市
        政府警察局信義分局93年2月4日及臨檢紀錄表認原告經
        營登記範圍外之資訊休閒業務，93年2月10日裁罰同函
        通報被告。經被告調閱使用執照及核准圖說，系爭建築
        物位於地上一層之「一般零售業」處，比對通報之違規
        情節認原告確未依使用執照核准用途使用，顯有違反建
        築法第73條第2項之規定，被告依同法第91條第1項第1
        款規定所為處分，應無違誤。
      3.依行政程序法第11條第1項及第5項即明定「管轄恒定原
        則」。雖建築法93年1月20日修正公布施行之第2條規定
        ，主管建築機關，在中央為內政部；在直轄市為直轄市
        政府，臺北市政府依行政程序法第15條第1項規定，行
        政機關得依法規將其權限之一部分，委任所屬下級機關
        執行之，旋以93年2月2日府工建字第09309303624001號
        公告委任被告辦理建築管理業務之事項，是以被告即為
        臺北市之主管建築機關，對於臺北市區域範圍內之建築
        物自具有管轄權責，倘接獲各目的事業主管機關查告建
        築物有違規使用情形，應依主管建築法令予以審查處理
        。被告依職權認定事實，乃為系爭建築物未辦理變更使
        用執照擅自變更其使用，違規情節屬實。被告依法自得
        科行政處分之相對人以行政責任。
      4.另臺北市政府放寬200平方公尺以下小型網咖即資訊休
        閒業有條件開放設立，為維環境品質並限制設立於第二
        、三、四種商業區等，而系爭建築物坐落於住宅區，故
        實際上，原告所為尚不能取得設立許可，包括變更使用
        執照用途或獲准商業登記，僅能改善或維持原使用或恢
        復原狀。被告93年5月12日、6月30日另函更正原處分誤
        繕部分。
      5.又類此情節之案件經鈞院判決在案者有90年訴字第6299
        、6798號判決，91年訴字第331、717、726、732、819
        、1142、1545、1730號判決，最高行政法院93年判決第
        574號判決可參。
      6.行政機關對人民不履行行政法上義務時，迫其履行義務
        或督促使其與履行義務同一狀態，所採取之方式與程度
        ，均應符合「比例原則」，於能迫其履行實現義務之方
        法中選擇對義務人侵害最小之方法實施之，不得逾必要
        之程度，此為行政程序法第7條所明定，故於適用建築
        法規定予以處分時，自宜參酌。原告對於系爭建築物之
        使用違反建築法第73條第2項，依法自應適用建築法第
        91條第1項規定予以處分。為阻遏系爭建築物繼續供違
        規使用，暨貫徹前揭法律規定並保護公益及考量該建築
        物之違法使用狀態與嚴重程度，被告依建築法規定，按
        其所營事業獲利程度及影響層面所為罰鍰並勒令停止違
        規使用之處分，應未逾「比例原則」等語。
      7.提出訴願答辯書、訴願決定書、被告93年5月12日北市
        工建字第09352340400號函及93年6月30日北市工建字第
        09331742700號函等件影本為證。
　　理  由
一、本件原告受合法通知，無正當理由未於言詞辯論期日到場，
    核無民事訴訟法第386條各款所列情形，爰依行政訴訟法第
    218條準用民事訴訟法第385條第1項前段之規定，由被告聲
    請而為一造辯論判決。
二、按主管建築機關，在中央為內政部；在直轄市為直轄市政府
    ；建築物應依核定之使用類組使用，其有變更使用類組或有
    第9條建造行為以外主要構造、防火區劃、防火避難措施、
    消防設備、停車空間及其他與原核定使用不合之變更者，應
    申請變更使用執照。但建築物在一定規模以下之使用變更，
    不在此限；有左列情形之一者，處建築物所有權人、使用人
    、機械遊樂設施之經營者新臺幣6萬元以上30萬元以下罰鍰
    ，並限期改善或補辦手續，屆期仍未改善或補辦手續而繼續
    使用者，得連續處罰，並限期停止其使用。必要時，並停止
    供水供電、封閉或命其於期限內自行拆除，恢復原狀或強制
    拆除：一、違反第73條第2項規定，未經核准變更使用擅自
    使用建築物者，建築法第2條、第73條第2項及第91條第1項
    第1款各定有明文。次按依本法條規定，建築物之使用應按
    其使用強度及危險指標分類、分組，類組定義如附表一，使
    用項目舉例如附表二。附表二未舉例者，由直轄市、縣（市
    ）主管機關依附表一使用類組定義增列，並定期每季報請中
    央主管建築機關備查，建築法第73條執行要點第1點第1項定
    有明文。
    附表一：建築物使用分類（節略）
   ┌──────┬──────────────────┐
   │類別        │ 類別定義                           │
   ├──┬───┼──────────────────┤
   │D類 │休閒、│供運動、休閒、參觀、閱覽、教學之場  │
   │    │文教類│所。                                │
   ├──┴───┼──────────────────┤
   │組別        │ 組別定義                           │
   ├──────┼──────────────────┤
   │D-1健身休閒 │ 供低密度使用人口運動休閒之場所。   │
   ├──────┼──────────────────┤
   │類別        │ 類別定義                           │
   ├──┬───┼──────────────────┤
   │G類 │辦公、│供商談、接洽、處理一般事物或一般診所│
   │    │服務類│、零售、日常服務之場所。            │
   ├──┴───┼──────────────────┤
   │組別        │ 組別定義                           │
   ├──────┼──────────────────┤
   │G-3店鋪診所 │ 供一般診所、零售、日常服務之場所。 │
   └──────┴──────────────────┘
    附表二：使用項目舉例
   ┌──┬──────────────────────┐
   │組別│使用項目列                                  │
   ├──┼──────────────────────┤
   │D-1 │1.保齡球館、室內溜冰場…                    │
   │    │2.資訊休閒服務場所（提供場所及電腦設備採收費│
   │    │  方式，供人透過電腦連線擷取網路上資源或利用│
   │    │  電腦功能以磁碟、光碟供人使用之場所）。    │
   ├──┼──────────────────────┤
   │G-3 │1.衛生所、捐血中心、醫事技術機構、理髮場所（│
   │    │  未將場所加以區隔且非包廂式為人理髮之場所）│
   │    │  、按摩場所（未將場所加以區                │
   │    │  隔且非包廂式為人按摩之場所）、美容院、洗店│
   │    │  、公共廁所。                              │
   │    │2.設置病床未達10床之下列場所：醫院、療養院。│
   │    │3.樓地板面積未達1000㎡之診所。              │
   │    │4.樓地板面積未達500㎡之下列場所：店舖、一般 │
   │    │  售場所、日常用品零售場所。                │
   │    │5.樓地板面積未達300㎡之下列場所：餐廳、飲食 │
   │    │  、一般咖啡館（廳、店）（無服務生陪侍）、飲│
   │    │  茶（茶藝館）（無服務生陪侍）。            │
   └──┴──────────────────────┘
    又經濟部90年12月28日經商字第09002284800號公告略以，
    公司行號營業項目代碼表增修代碼內容4．J701070資訊休閒
    業（原為資訊休閒服務業），提供特定場所及電腦資訊設備
    ，以連線方式擷取網路上資源或以磁碟、光碟、硬碟、卡匣
    等，結合電腦裝置，供不特定人從事遊戲娛樂、網路交誼之
    營利事業；92年6月30日經商字第092021360號公告略以，主
    旨：公告公司行號營業項目代碼表計增列二項、修正一項、
    刪除一項代碼。公告事項：公司行號營業項目代碼表增修代
    碼內容1.J701070，指提供特定場所及電腦資訊設備，以連
    線方式擷取網路資源或以非連線方式結合資料儲存裝置，供
    不特定人從事遊戲娛樂之營利事業。另台北市政府93年2月2
    日府工建字第09303624001號函公告略以，依據：行政程序
    法第15條及臺北市政府組織條例第2條規定。公告事項：一
    、本府依建築法規定主管之建築管理業務事項，自93年1月
    20日起依規定委任本府工務局辦理，併予敘明。
三、本件原告主張地方制度法第27條應非行政程序法第15條所要
    求之法規依據，故本件被告之委任之法規雖有刊登於臺北市
    政府公報，惟該委任仍欠缺法規之依據，是以被告作成之處
    分有欠缺管轄權限之瑕疵云云，惟其主張為被告所否認。被
    告則稱，臺北市政府依行政程序法第15條第1項規定，行政
    機關得依法規將其權限之一部分，委任所屬下級機關執行之
    ，旋以93年2月2日府工建字第09309303624001號公告委任被
    告辦理建築管理業務之事項，是以被告即為臺北市之主管建
    築機關等語，資為爭議。
四、經查，台北市○○街241號1樓建築物核准用途為「一般零售
    業」，依上開建築法第73條執行要點之附表一「建築物使用
    分類」規定，係屬G類第三組供一般診所、零售、日常服務
    之場所。系爭建築物使用人即原告於該址開設「展全資訊社
    」，領有臺北市政府核發之北市建商商號（90）字第238610
    號營利事業登記證，前經該府所屬警察局信義分局福德街派
    出所於93年1月31日臨檢時，發現原告未經核准擅自經營登
    記範圍外之資訊休閒業務等情，有該派出所臨檢紀錄表影本
    附原處分卷可稽，堪認為實。是以原告既有實際經營利用網
    路功能供消費者至網站擷取或下載遊戲軟體供人娛樂之情事
    ，依經濟部公司行號營業項目代碼表之規定，其營業項目代
    碼為「J701070資訊休閒業」，定義內容為「提供特定場所
    及電腦資訊設備，以連線方式擷取網路資源或以非連線方式
    結合資料儲存裝置，供不特定人從事遊戲娛樂之營利事業。
    」，核屬上開建築法第73條執行要點規定D類（休閒、文教
    類）第一組（D-1）之供低密度使用人口運動休閒之場所，
    與系爭建築物原核准用途之「日常用品零售業」，屬建築法
    第73條執行要點規定G類（辦公、服務類）第三組（G-3）供
    一般診所、零售、日常服務之場所，二者分屬不同類別及組
    別，足見原告於系爭建築物未經申請領得變更使用執照，即
    擅自跨類跨組變更系爭建築物使用用途為資訊休閒業務。
五、次按依地方制度法第18條第6款第2目、第27條第1項及行政
    程序法第15條等規定，有關直轄市建築管理事項，應屬直轄
    市之自治事項，直轄市政府得依其法定職權或基於法律、自
    治條例之授權，訂定自治規則，並得依法規將其權限之一部
    分，委任所屬下級機關執行之。又建築法第2條第1項雖明定
    建築之主管機關在直轄市為直轄市政府，惟臺北市政府業依
    行政程序法第15條及臺北市政府組織自治條例第2條規定，
    以93年2月2日府工建字第09303624001號公告，將建築法中
    有關該府權限事項委任被告辦理。是以原告以商業登記法委
    任不合法為由主張本件原處分欠缺管轄權限云云，並不足採
    。
六、從而，被告以原告未經申請領得變更使用執照，即擅自跨類
    跨組變更系爭建築物使用用途為資訊休閒業務為由，處以6
    萬元罰鍰，並限於93年5月20日前改善或補辦手續之處分，
    於法並無違誤。訴願決定遞予維持，亦無不合。原告徒執前
    詞，訴請撤銷，為無理由，應予駁回。
據上論結，本件原告之訴為無理由，依行政訴訟法第98條第3項
前段、第218條，民事訴訟法第385條第1項前段，判決如主文。
中　　華　　民　　國　　94　　年　 　7　　月　　7　　 日
                       第二庭審判長法  官　鄭忠仁
                                   法  官  楊莉莉
                                   法  官  蕭忠仁
上為正本係照原本作成。
如不服本判決，應於送達後20日內，向本院提出上訴狀並表明上
訴理由，如於本判決宣示後送達前提起上訴者，應於判決送達後
20日內補提上訴理由書（須按他造人數附繕本）。
中　　華　　民　　國　　94　　年　 　7　　月　　7　　 日
    　　  　　　　　　　    　     書記官  蕭純純
